【裁判字號】    90,上,40
【裁判日期】    900612
【裁判案由】    所有權移轉登記
【裁判全文】
臺灣高等法院臺中分院民事判決  九十年度上字第四○號
      上  訴  人    甲○○
      被上訴人      乙○○
右當事人間請求所有權移轉登記事件，上訴人對於中華民國八十九年十一月二十一日
臺灣臺中地方法院八十九年度訴字第一五七七號第一審判決提起上訴，本院判決如左
：
    主    文
原判決廢棄。
被上訴人在第一審之訴均駁回。
第一、二審訴訟費用由被上訴人負擔。
    事    實
甲、上訴人方面：
  一、聲明：求為判決：
   （一）原判決廢棄。
   （二）右廢棄部分被上訴人在第一審之訴駁回。
  二、陳述：除與原判決記載相同者予以引用外，補稱：
  （一）兩造間就系爭不動產並未訂立信託契約：
        因被上訴人就兩造間存有信託關係，迄未能舉證以實其說，即連敘述事實，
        於原審起訴狀中稱為便於轉賣他人而信託，於刑事案件中，先於訴狀中稱要
        信託於上訴人名下，於二審中改稱，原要信託登記於其子趙守矩名下，而於
        上訴人違背任務以自已名義登記，於鈞院九十年三月一日調查中，又改稱係
        在所有權移轉登記退件後，被上訴人提出異議，經爭執方發生信託關係，先
        後所述不一，要難認係真正。
  （二）兩造自民國（下同）八十一年七、八月間起，即於彰化市○○○路一七二巷
        三弄二十六之四號五樓租屋同居，被上訴人為維持與上訴人間之同居關係，
        乃將訴外人林柏翰向被上訴人借款一千萬元所提供之坐落台中縣烏日鄉○○
        段一二一六號，建、面積一三三、一平方公尺土地及其上門牌號碼台中縣烏
        日鄉○○路○段一八六號房屋為上訴人設定抵押權，以為上訴人之保障。迨
        八十三年二月二十日清償期屆至，訴外人林柏翰無力還款，欲讓渡系爭房地
        所有權予被上訴人，以抵償渠所欠之借款債務，此時被上訴人仍未改先前贈
        與之意思，將系爭房地直接登記於上訴人名下，並於八十三年四月二十三日
        辦妥所有權移轉登記完畢，系爭房地所有權狀『原本』，繳交地價稅、房屋
        稅、房屋火險、電力公司繳費等資料『原本』，均由上訴人收執。足見被上
        訴人以贈與之意思，將系爭房地所有權登記予伊，要無被上訴人所稱之信託
        關係存在。尤有甚者，被上訴人就系爭房地之買賣差額六十萬元，在所有權
        移轉登記後之二年餘，仍予以支付，益證被上訴人贈與意思之堅決，兩造間
        自不可能存有信託關係，其理至明。
  （三）被上訴人所謂之請款明細，上訴人係在不明究裡之情況下，應被上訴人之要
        求而為記事，上訴人當時之認知是夫妻間家務流水帳，觀之該記事是一次寫
        就，而非於每項事實發生後逐筆記載，且其上關於抵押權塗銷所為之清償及
        增值稅、契稅等大筆金額支出，均在各該事實『發生當時』，即由被上訴人
        支付完畢，並『非』上訴人列記上開清單後，再向被上訴人請款。至於火險
        、地價稅、房屋稅則由上訴人繳納，收據均由上訴人執有保管。
  （四）上訴人於八十五年二月三日因赴美而未收受被上訴人同年二月五日發出存証
        信函，五月二十五日返國後，尚與上訴人斷續聯絡，維持同居男女關係，系
        爭相關文件均存放於兩造租屋同居之處所，至於有關抵押權設定之相關文件
        ，如他項權利証明書、設定契約書、本票、切結書等，係因訴外人林柏翰不
        能還錢，要出售抵債時，被上訴人曾將之攜離同居處所，返回其自已住所，
        詳加計算評估，致未立即拿回同居處，上訴人亦未特別要求被上訴人擲還。
  （五）末查，上訴人與被上訴人間曾為同居男女關係，被上訴人亦為富甲一方之地
        主，且為資深之地政從業人員，曾服務於地政事務所長達四十餘年，渠對我
        國不動產移轉採登記、公示主義應知之甚稔，渠將系爭房地登記於上訴人名
        下，衡情自屬「贈與」，況無隻字片語提及此項贈與係附有結婚為負擔之贈
        與，兩造間更無所謂之信託關係，上訴人雖收到被上訴人於八十九年三月十
        日委託律師發函，即所謂終止信託關係，或撤銷贈與云云，要屬無的放矢。
  （六）兩造間成立之不動產贈與關係，並未附有結婚之負擔：按系爭不動產登記為
        上訴人所有，其原因只可能有一種，不可能既是信託，又是附有負擔之贈與
        ，被上訴人就兩種不能併存之原因，而同為主張，均難認屬實。又觀之上訴
        人於刑事案件八十八年八月二十四日答辯中陳述之內容，係謂上訴人與被上
        訴人『同居後』，上訴人曾要求被上訴人結婚，詎被上訴人以其次子尚未結
        婚，必會反對其再婚，且恐遭鄰里批評子尚未結婚父竟再婚，要求上訴人暫
        緩時日。準此，結婚並非出自於被上訴人之要求，被上訴人何有以結婚為條
        件而贈與系爭不動產之可能？被上訴人主張贈與附有「結婚」為負擔云云，
        要非事實。
  三、証據：除援用原審所提出之証物外，補提出土地暨建物所有權狀、內政部警政
      署入出境管理局國人入出境日期証明書、戶籍謄本、林柏翰父子簽具房屋點交
      收據、地價稅六紙、房屋稅四紙、房屋火險收據四紙、火災保險單四紙、電力
      公司繳費單十一紙影本為証。
乙、被上訴人方面：
一、聲明：求為判決駁回上訴。
二、陳述：除與原判決記載相同者予以引用外，補稱：
（一）八十二年十一月間，被上訴人委由上訴人代為接洽並辦理貸予一千萬元予訴外
      人林柏翰之事宜，惟約明須以被上訴人之子趙守矩名義為之，被上訴人同時於
      該月十一日交予上訴人現金一百萬元，由其轉交與借款人林柏翰，約定借款期
      間為八十二年十一月二十日至八十三年二月二十日，惟嗣後被上訴人發現切結
      書上貸予人為上訴人而非趙守矩，乃向上訴人質問，上訴人稱：「用其名義訂
      約應無關係，俟辦理抵押權登記始以趙守矩名義即是。」被上訴人乃續委由上
      訴人辦理。八十二年十一月十八日林柏翰提供系爭房地以供設定面額一千二百
      萬元之抵押權，被上訴人乃由代理人即上訴人交付九百萬元，林柏翰則開具一
      千萬及二百萬之本票各一紙交由被上訴人作為抵押之債權憑証。待被上訴人取
      得他項權利証明書後，發現抵押權人為上訴人，逐質問上訴人，上訴人稱係為
      方便辦理，且所有之証件均交予被上訴人，被上訴人乃未予計較。嗣因訴外人
      林柏翰到期無力清償，被上訴人受上訴人之鼓吹而承受系爭不動產，並委由上
      訴人辦理買賣及所有權移轉登記事宜，並指定以趙守矩之名義登記。
（二）所有權移轉登記過程中，因故受地政事務所退件，被上訴人竟發現上訴人以其
      名義辦理登記，而向上訴人提出異議，上訴人：「房地既託我出售，用我名義
      較方便，出賣後價金交付予您，請放心好了」使被上訴人信以為真，致該房地
      於八十三年四月二十二日信託登記於上訴人名下。復藉口不易出售，甚至避不
      見面，經被上訴人於八十五年二月五日發函催告後，始出面偕同被上訴人與林
      柏翰父子協商，而於同年十月二十八日由被上訴人給付林柏翰父子六十萬元，
      林柏翰父子在同年月三十一日點交房屋予被上訴人。惟其後上訴人又表示該房
      地為伊所有、伊不想賣等語。被上訴人聞言大驚，遂要求上訴人將房地所有權
      移轉登記予被上訴人，復於八十九年三月十日以宏律字第八九三九號律師函終
      止信託關係。
（三）由上訴人於刑事詐欺案件中八十八年八月二十四日書狀所載，可証雙方已成立
      結婚之契約；而上訴人於九十年三月二一二日所提準備書狀，可知兩造成立之
      不動產贈與關係，並附有結婚之負擔，是被上訴人縱將系爭房地贈與上訴人，
      亦係附有負擔之贈與，惟上訴人已另與訴外人陳仁和結婚，則被上訴人顯係不
      履行結婚之負擔。被上訴人亦於八十九年三月十日以宏律字第八九三九號律師
      函通知上訴人表示撤銷贈與。
三、証據：除援用原審所提出之証物外，補提出台灣台中地方法院八十五年票字第二
    九０九號民事裁定一件、確定証明書一件、彰化市戶政事務所函一件、彰化戶政
    事務所答覆表二件、戶籍謄本一件、上訴人八十八年八月二十四日刑事呈送証物
    狀一件等影本為證，並請求調閱台灣高等法院台中分院八十八年度上易字第二八
    七０號背信案。
         理    由
一、本件被上訴人起訴主張：上訴人於八十二年十一月間介紹訴外人林柏翰向被上訴
    人借款一千萬元，並以系爭坐落台中縣烏日鄉○○段一二一六號、建、面積一三
    三、一０平方公尺土地及地上建物門牌號碼台中縣烏日鄉○○路○段一八六號房
    地設定抵押權登記，嗣借款期限屆後，因林柏翰無力清償，由被上訴人承受，為
    便日後轉售事宜，即於八十三年四月二十三日將系爭房地所有權信託登記予上訴
    人，詎嗣後上訴人竟表示該房地為伊所有，不願出售云云，爰於八十九年三月十
    日以宏律字第八九三九號律師函終止兩造信託契約，故先位聲明依據終止信託契
    約，請求返還信託物；又若認兩造間非屬信託關係，亦係附有結婚義務之負擔，
    因上訴人另與他人結婚，並未履行結婚之負擔，為此於八十九年三月十日以宏律
    字第八九三九號律師函表示撤銷贈與，備位聲明依民法第四百十二條、第四百十
    九條規定，請求返還贈與物。
二、上訴人則以：被上訴人出資將系爭房地登記予上訴人名下係基於贈與契約而來，
    兩造並無信託關係，另本件贈與契約未附有負擔等語置辯。
三、本件被上訴人先位聲明既基於信託關係，請求返還信託物，惟上訴人否認兩造間
    有信託關係，是本件首應審究者，乃兩造間是否確成立信託關係？查，兩造於八
    十三年二月間，因訴外人林柏翰積欠被上訴人一千萬元借款，無力清償，乃於八
    十三年四月二十三日將林柏翰所有、登記上訴人為抵押權人之系爭房地所有權移
    轉登記為上訴人所有，以抵償被上訴人之債權，此為兩造所不爭執，並有本票、
    他項權利証明書、土地登記簿謄本、切結書等附卷可証（見原審卷第十至十九頁
    ），復據上訴人於台灣台中地方法院八十八年度自字第七七六號、本院八十八年
    度上易字第二八七０號刑事案件歷次審理時陳明，足證本件房地所有權移轉登記
    ，係由被上訴人支付價金及一切費用，並以上訴人名義為所有權人。惟所謂信託
    契約係指受託人為自已或第三人之利益，以特定財產為信託財產移轉與受託人管
    理或處分，以達一定之經濟上或社會上目的之行為。或謂委託人將財產移轉或為
    其他處分，使受託人依信託之本旨，為受益人之利益或為特定之目的，管理或處
    分信託財產之關係。而不動產登記予他人原因非止一端，並非一經登記即可推論
    兩造間有信託關係。故不能僅憑系爭不動產移轉登記於上訴人名下，即遽認兩造
    間有信託契約存在。而依舉証責任分配之法則，應由被上訴人就兩造間存有信託
    契約之合意負舉証責任。
四、再查，被上訴人雖稱，八十三年四月二十三日系爭房地移轉登記時，為出售方便
    而信託與上訴人等語，然依被上訴人所稱，其借予訴外人林柏翰之一千萬元，原
    指示上訴人應以被上訴人之名義為借款人，並以其子趙守矩之名義為抵押權人，
    及以趙守矩之名義為系爭房地之所有權人登記，而上訴人履次違背其違任，均已
    自己之名義為借款人與訴外人林柏翰訂立切結書，自任為抵押權人，進而以自己
    之名義申請登記為抵押權，此均為系爭房地移轉登記為上訴人所有前，為被上訴
    人所知悉，苟依被上訴人所述情節屬實，上訴人顯已頗具心機，毫無信用可言，
    數次違背委託，被上訴人並非至愚之人，亦任職於與土地登記有關之地政事務所
    ，深知不動產登記之公示性與法律效果，其與上訴人間復無支字片語約定雙方之
    權利義務關係，衡諸常情，顯無再以便於出售為目的而將系爭房地信託登記與上
    訴人之理。況被上訴人亦未舉証証明，自八十三年四月二十三日系爭房地移轉所
    有權予上訴人至被上訴人於八十九年三月十日以宏律字第八九三九號律師函表示
    終止信託關係止，長達六年間，有任何為出售系爭房地所為之措施；於刑事案件
    中，被上訴人亦自陳，自八十三年四月後未實際進行售屋事宜（見刑事案第一審
    卷第三十四頁），自難認有以出售為目的之信託意思；且縱上訴人可代為出售，
    以其名義登記出售，因兩造同居間，上訴人取得移轉登記所須之資料並無難處，
    亦無任何因信託關係可生經濟上之利益或任何之方便可言，依常情，亦無以此便
    利之目的即長期信託登記於上訴人名下之理。
五、至設定抵押權登記及其相關文件之切結書、本票、土地及建物登記簿謄本、八十
    五年十月三十一日點交房屋之收據、他項權利証明書等均由被上訴人收執及其執
    有上訴人所書立之款項明細表一節，該切結書、本票、他項權利証明書等均係發
    生於被上訴人所主張信託關係成立（八十三年四月二十三日系爭房地移轉登記時
    成立信託契約）前，被上訴人復稱，移轉登記退件時，伊發現上訴人違背委託，
    申請登記於己之名下，而曾生爭執，顯見，在移轉登記前，兩造並無信託關係，
    故上開切結書、他項權利証明書、本票等均不能証明與信託契約之成立有關，至
    於土地及建物登記簿謄本僅在表彰所有權登記之狀態，亦不能以此証明信託關係
    。另被上訴人所持有之款項明細表上固載有本件不動產承受之價金給付情形、移
    轉登記情況及八十二至八十四年間之火險費用、代書費、土地增值稅、地價稅等
    各筆支出金額，且上開費用均由被上訴人支付，為兩造所不爭執（見本院九十年
    三月一日之準備程序筆錄），惟兩造斯時既未決裂，被上訴人支付上開金額之因
    既未於該明細表中敘明，上訴人亦未列明請求支付管理費用，只難徒以上開支出
    明細，遽認係上訴人為管理人或受託人所為之報告。況上訴人稱上開明細表係八
    十四年十月十二日後某日所書寫，核與明細表所載最後支付金額時間相符，而上
    開明細表中僅列有八十三年之地價稅，就該年度房屋稅及八十四年度之房屋稅、
    地價稅均未及列及，苟兩造係信託關係，上訴人當無不列入以要求被上訴人支付
    之理。而上訴人以支出之金額列表，將使其易於向同居之被上訴人取得金錢，非
    必然係受託人對委任人之報告；是上訴人辯稱，該明細表係就金錢之花費作成簡
    易之手稿等語，尚堪採信。另參以被上訴人於八十五年二月三日即對上訴人寄發
    存証信函，謂上訴人詐欺其財物，並於本件審理中主張以該函終止信託，惟嗣於
    八十五年十月三十一日與上訴人同往林柏翰處時，仍同意將房地點交予上訴人，
    並支付六十萬元之尾款（見本院卷內之點交房屋收據），而未請求返還信託物，
    益証被上訴人仍持續對上訴人提供金錢，其目的亦非信託。從而，被上訴人依信
    託關係，請求返還系爭房地，即非有據。
六、另關於被上訴人備位聲明主張，系爭房地移轉登記予被上訴人，係基於兩造間訂
    有附負擔之贈與契約，並舉上訴人於刑事案件中之八十八年八月二十四日書狀及
    本件審理中上訴人於九十年三月二十二日書狀為証。惟為上訴人所否認。查，依
    上訴人於刑事案件中八十八年八月二十四日書狀所載為：「：：同居後自訴人（
    即被上訴人）對被告（即上訴人）要求正式結婚乙事始終以其次子尚未結婚必會
    反對自訴人再婚且恐鄰里批評，：：自訴人為表負責態度，乃同意將財產中部分
    以被告名義借給林柏翰，嗣再將房屋所有權登記給被告，表示其能保障被告一生
    生活無虞。」，係上訴人要求結婚，而非出於被上訴人之要求，被上訴人自無以
    結婚為條件而贈與不動產之必要。縱被上訴人贈與不動產之意在冀求上訴人與其
    共同生活，但尚不足以認兩造間有結婚之合意，或就系爭不動產之贈與係作為結
    婚之條件。
七、綜上所述，被上訴人主張為不足採。從而，被上訴人本於信託契約及附負擔之贈
    與，而請求上訴人給付信託物或返還贈與物，均為無理由，不應准許，應予駁回
    。原審就被上訴人先位之訴，為被上訴人勝訴之判決，判命上訴人給付信託物，
    自有未洽。上訴意旨指摘原判決不當，求予廢棄改判，為有理由。自應由本院予
    以廢棄改判，如主文第二項所示。兩造其餘攻擊防禦方法與判決之結果不生影響
    ，自無庸一一論敘，併此敘明。
八、據上論結，本件上訴為有理由，依民事訴訟法第四百五十條、第七十八條，判決
    如主文。
中      華      民      國    九十      年      六      月      十二    日
~B1民事第六庭審判長法  官  饒鴻鵬
~B2                法  官  陳繼先
~B3                法  官  吳惠郁
右為正本係照原本作成。
如對本判決上訴，須於收受判決送達後二十日內向本院提出上訴書狀，其未表明上訴
理由者，應於提出上訴後二十日內向本院提出上訴理由書（須按他造人數附具繕本）
，並繳納送達用雙掛號郵票拾份（每份參拾肆元）。
上訴時應提出委任律師或具有律師資格之人之委任狀；委任有律師資格者，另應附具
律師及格證書及釋明委任人與受任人有民事訴訟法第四百六十六條之一第一項但書或
第二項（詳附註）所定關係之釋明文書影本。
~B                書記官  呂淑芬
中      華      民      國     九十      年      六      月     十三    日
附註：
民事訴訟法第四百六十六條之一（第一項、第二項）
對於第二審判決上訴，上訴人應委任律師為訴訟代理人。但上訴人或其法定代理人具
有律師資格者，不在此限。
上訴人之配偶、三親等內之血親、二親等內之姻親，或上訴人為法人、中央或地方機
關時，其所屬專任人員具有律師資格並經法院認為適當者，亦得為第三審訴訟代理人
。
                                                                        Ｈ


司法院資訊處製作；財團法人民間司法改革基金會備份。
